【裁判字號】    98,上更(一),46
【裁判日期】    980611
【裁判案由】    違反毒品危害防制條例
【裁判全文】
臺灣高等法院高雄分院刑事判決      98年度上更(一)字第46號
上  訴  人  臺灣高雄地方法院檢察署檢察官
上  訴  人
即  被  告  丙○○
指定辯護人  本院公設辯護人  乙○○
上  訴  人
即  被  告  甲○○
選任辯護人  丁玉雯律師
上列上訴人因被告違反毒品危害防制條例案件，不服臺灣高雄地
方法院94年度訴字第4114號中華民國95年3 月7 日第一審判決（
起訴案號：臺灣高雄地方法院檢察署94年度偵字第24183 號），
提起上訴，經判決後，由最高法院發回更審，本院判決如下：
     主  文
原判決關於被告共同販賣第二級毒品部分撤銷。
丙○○共同轉讓第二級毒品，累犯，處有期徒刑捌月，第二級毒
品甲基安非他命壹包（驗後毛重零點玖公克）、殘留在玻璃球壹
支、玻璃瓶肆個、吸食器貳只上之微量甲基安非他命殘渣，均沒
收銷燬之。
甲○○共同轉讓第二級毒品，處有期徒刑陸月，如易科罰金以
佰元折算壹日。第二級毒品甲基安非他命壹包（驗後毛重零點玖
公克）、殘留在玻璃球壹支、玻璃瓶肆個、吸食器貳只上之微量
甲基安非他命殘渣，均沒收銷燬之。
其他上訴駁回。
     事  實
一、丙○○前於90年間因竊盜案件，經台灣高雄地方法院以90年
    易字第3978號判處有期徒刑1 年4 月確定，嗣於91年12月15
    日縮短刑期執行完畢，其與甲○○係同居男女朋友關係，於
    民國94年10月19日晚上6 、7 時許，因丁○○前來其等租住
    之高雄市○○區○○街137 號4 樓之4 處所，欲索取第二級
    毒品甲基安非他命施用，丙○○乃與甲○○共同基於轉讓第
    二級毒品之犯意聯絡，由甲○○將丙○○所有之裝有甲基安
    非他命之玻璃球1 支交予丁○○施用而無償轉讓第二級毒品
    安非他命。嗣為警於同月21日晚間7 時30分許，丁○○適前
    往上開租屋協助丙○○、甲○○修理電腦時，為警持搜索票
    在該處執行搜索，當場扣得丙○○、甲○○所有之電子磅秤
    1 個、玻璃球（小型）2 支及殘留有第二級毒品甲基安非他
    命之玻璃球（大型）1 支、吸食器2 支、玻璃罐4 個、甲基
    安非他命1 包（驗後毛重0.9 公克）、空夾鍊袋10個、甲○○所有之帳冊1 本及行動電話3 支（門號分別為甲○○所申
    請之000000 0000 號、丙○○所申請之0000000000號及所使
    用之0000000000號），始查知上情。
二、案經高雄市政府警察局刑警大隊移送臺灣高雄地方法院檢察
    署檢察官偵查起訴。
     理  由
一、按刑事訴訟之審判，採彈劾主義，亦即不告不理原則，法院
    審判之範圍，以經起訴之被告犯罪事實為限，此觀刑事訴訟
    法第266 條、第268 條規定自明，故法院不得就未經起訴之
    犯罪加以審判，而犯罪曾否起訴，應以起訴書狀所記載之被
    告及犯罪事實為準。又刑事訴訟法第265 條第1 項規定，於
    第一審辯論終結前，得就與本案相牽連之犯罪或本罪之誣告
    罪追加起訴，係就與已經起訴之案件無單一性不可分關係之
    相牽連犯罪（即刑事訴訟法第7 條所列案件），在原起訴案
    件第一審辯論終結前，加提獨立之新訴，俾與原起訴案件合
    併審判，以收訴訟經濟之效；至刑事訴訟法第267 條規定，
    檢察官就犯罪事實一部起訴者，其效力及於全部，乃指法院
    就與原起訴案件之犯罪有單一性不可分關係之未經起訴之其
    餘事實，基於審判不可分原則，一併加以審判而言。追加之
    新訴，係另一案件，僅為訴之合併，與原訴係各別之2 案件
    ，應分別審判；此與起訴效力所及之犯罪事實之擴張，仍屬
    單一案件，應全部審判之情形，迥然不同。於審判實務，到
    庭實行公訴之檢察官於其提出之補充理由書、併案意旨書、
    論告書或於審判期日以言詞所為之主張或陳述，常有與起訴
    書所載犯罪事實不盡相同或逸出其範圍之情形；於此情形，
    應先釐清其究屬訴之追加，抑或原本係屬起訴效力所及之他
    部事實之擴張，而異其處理方式。經查：(一)依卷附起訴書之
    記載，檢察官起訴之犯罪事實僅被告等在94年10月19日6 、
    7 時許，轉讓第二級毒品予丁○○施用（見第一審卷第2 頁
    ），並未包括丙○○自94年8 月間某日起至同年10月21日止
    ，多次轉讓第二級毒品予甲○○施用等犯行。稽之卷內訴訟
    資料，檢察官於94年12月12日提出「補充理由書」記載：「
    犯罪事實之補充：丙○○…於94年8 月間起至10月21日止…
    將不詳數量之第二級毒品…無償讓與予甲○○施用多次；又
    丙○○與甲○○…於94年10月19日下午6 、7 時許…販賣第
    二級毒品…予丁○○」（見第一審卷第38頁）；又於95年1
    月2 日提出「補充理由書(二)」記載：「犯罪事實之補充：甲○○與丙○○…自94年7 月間某日起至94年10月19日下午6
    、7 時許…連續販賣第二級毒品…予丁○○及其他綽號『小
    優』等人」（見第一審卷第61頁）；第一審95年2 月7 日審
    判期日，到庭實行公訴之檢察官陳述之起訴要旨，與上開「
    補充理由書」記載之內容完全相同（見第一審卷第95頁）；
    至第一審95年2 月21日審判期日，到庭實行公訴之檢察官則
    僅陳述上開內容為起訴之犯罪事實（即未稱「犯罪事實之
    補充」）（見第一審卷第135 頁）。二審檢察官於95年8 月
    1 日提出上訴理由書記載：「本件雖檢察官原起訴被告丙○○、甲○○於94年10月19日晚間6 、7 時許，在高雄市○○
    街137 號4 樓之4 轉讓第二級毒品甲基安非他命予丁○○施
    用。嗣經檢察官於第一審法院到庭實行公訴時，已補充更正
    原起訴事實為：被告丙○○、甲○○自94年7 月間某日起至
    同年10月19日下午6 、7 時許，在上開地點及其他不詳處所
    ，以1,000 元不等之代價，連續販賣第二級毒品安非他命予
    丁○○及其他綽號「小優」等人。檢察官並另就被告丙○○
    基於轉讓第二級毒品安非他命之概括犯意，自94年8 月間起
    至同年10月21日止，在高雄市○○區○○街137 號4 樓之4
    ，將不詳數量之第二級毒品安非他命無償讓與被告甲○○施
    用多次之事實，追加起訴等，此有第一審法院卷準備程序、
    審判筆錄及檢察官補充理由書可參。依現行刑事訴訟制度為
    改良式當事人進行主義之法理與規定（例如刑事訴訟法第16
    1 條第2 項規定法院認為檢察官指出之證明方法顯不足認定
    被告有成立犯罪之可能時，法院應以裁定定期通知檢察官補
    正，逾期未補正者得以裁定駁回起訴）、檢察一體原則，法
    院自應就公訴檢察官補充更正並追加之起訴範圍為審理（見
    第三審卷第8 頁）。由上觀之，已可釐清(1)被告丙○○、甲○○自94年7 月間某日起至同年10月19日下午6 、7 時許，
    在上開地點及其他不詳處所，以1,000 元不等之代價，連續
    販賣第二級毒品安非他命予丁○○及其他綽號「小優」等人
    部分，檢察官係依刑事訴訟法第267 條規定之屬於起訴效力
    所及之犯罪事實之擴張。(2)被告丙○○基於轉讓第二級毒品
    安非他命之概括犯意，自94年8 月間起至同年12月21日止，
    在高雄市○○區○○街137 號4 樓之4 ，將不詳數量之第二
    級毒品安非他命無償讓與被告甲○○施用多次部分，檢察官
    係依刑事訴訟法第265 條規定之訴之追加。經查：
  (一)販賣毒品與轉讓毒品之基礎事實並不相同，自不得依刑事訴
    訟法第300 條規定變更起訴適用法條，且刑事訴訟法無變更
    起訴事實之適用，既然販賣予丁○○部分不在本審審理範圍
    ，則對於同屬一罪之販賣予「小優」等人部分，亦不在本審
    審理範圍。上開(1)部分，核與刑事訴訟法第267 條犯罪事實
    之擴張要件不符。本院審理之範圍自應以起訴書所記載之被
    告及犯罪事實為準。
  (二)上開(2)部分，雖未經檢察官起訴，但核與刑事訴訟法第265
    條訴之追加要件相符，本院自得併予審理。
二、按「被告以外之人於審判外之言詞或書面陳述，除法律有規
    定者外，不得作為證據」，刑事訴訟法第159 條第1 項定有
    明文。本件證人丁○○於警詢中所言，係被告以外之人於審
    判外之陳述，且無刑事訴訟法第159 條之2 、第159 條之3
    各款所定可信之特別情況，且被告甲○○之辯護人復於本院
    準備程序時否認上開證據方法之證據能力，是依上開條文規
    定，尚不得作為證據。
三、按被告以外之人於偵查中向檢察官所為陳述，除顯有不可信
    之情況者外，得為證據，同法第159 條之1 第2 項定有明文
    。偵查中對被告以外之人（包括證人、鑑定人、告訴人、被
    害人及共同被告等（所為之偵查筆錄，或被告以外之人向檢
    察官所提之書面陳述，性質上均屬傳聞證據。惟現階段刑事
    訴訟法規定檢察官代表國家偵查犯罪、實施公訴，依法其有
    訊問被告、證人及鑑定人之權，證人、鑑定人且須且結，而
    實務運作時，檢察官偵查中向被告以外之人所取得之陳述，
    原則上均能遵守法律規定，不致違法取供，其可信度極高，
    職是，被告以外之人前於偵查中已具結而為證述，除反對該
    項供述得具有證據能力之一方，已釋明「顯有不可信之情況
    」之理由外，不宜以該證人未能於審判中接受他造之反對詰
    問為由，即遽指該證人於偵查中之陳述不具證據能力。本件
    證人丁○○於檢察官偵查中所為之陳述，其未曾提及檢察官
    在偵查中時有不法取供之情形，反對該項供述得具有證據能
    力之被告甲○○之辯護人，亦未釋明的上開供述有顯不可信
    之情況，依上開說明，其於偵查中之證言，自均具有證據能
    力。
四、本判決所引用之其餘證據資料（詳後引證據），其中傳聞證
    據部分，縱無刑事訴訟法第159 條之1 至第159 條之4 或其
    他規定之傳聞證據例外情形，亦因被告、辯護人及檢察官或
    同意可作為證據使用，或未聲明異議，依刑事訴訟法第159
    條之5 第1 項、第2 項之規定，本院審酌各該傳聞證據並非
    違法取得，與待證事項具關聯性，證明力亦非明顯過低等情
    ，認以之作為證據係屬適當，具有證據能力。
五、上訴人即被告丙○○對於上開事實在本院審理時已經承認。
    上訴人即被告甲○○則否認有轉讓第二級毒品情事，辯說：
    94年10月19日，伊在高雄縣鳳山市○○路190 之1 號2 樓家
    中，根本不在現場，並無伊交付毒品與丁○○之事實存在。
    至於帳冊上記載「丁○○欠1000」，伊並未認知係毒品交易
    之對價云云。經查：
  (一)證人丁○○於偵查、原審審理中係證述稱：伊於94年10月19
    日因為心情不好，想嘗試安非他命，故先以0000000000號行
    動電話聯絡撥打被告丙○○所使用之行動電話號碼00000000
    00號與之聯絡後，即於同日晚間6 、7 時許自行前往被告丙○○及甲○○之上開租屋處找被告丙○○，並告訴被告丙○○其想施用安非他命，被告丙○○說好，當時被告甲○○也
    在場，但並未表示任何意見，後被告甲○○將裝有甲基安非
    他命之玻璃球1 支交予丁○○當場施用等情，業據證人丁○○於偵查及原審審理中分別具結證述無誤（偵查卷第48頁及
    原審卷第98至99頁）。參以被告丙○○在本院亦供承稱：丁○○有到伊租住處，自己拿取伊所有之安非他命吸食等語，
    及被告甲○○在原審雖否認轉讓甲基安非他命給丁○○施用
    ，但亦供稱是丁○○自己去拿甲基安非他命施用的等語（原
    審卷第149 頁），堪認證人丁○○確有至被告上開租住處拿
    取被告所有之甲基安非他命施用，此更足佐證前揭證人丁○○所證述稱被告2 人有無償提供甲基安非他命給伊施用等情
    節應係屬實。
  (二)至扣案之帳簿乙本其中一頁雖有記載「育政欠1000」，惟被
    告甲○○堅詞否認係記載丁○○向伊及丙○○購買甲基安非
    他命之價金，已不足據上開帳簿記載認定被告係販毒品予丁○○。況雖證人丁○○於偵查中證述其係於94年10 月19 日
    向被告丙○○購買1,000 元之安非他命，毒品是被告甲○○
    交付的，其於同月21日才在法院拿1,000 元給被告丙○○等
    語，被告因而涉販賣第二級毒品之嫌疑，惟此乃未在起訴範
    圍之另一與轉讓第二級毒品構成要件事實相異之販賣第二級
    毒品犯罪事實，自非本院審判範圍，併敘明之。
  (三)此外，前揭在被告丙○○租住處查扣之白色結晶物1 包，經
    送檢驗確為第二級毒品甲基安非他命（驗後毛重0.9 公克）
    ，吸食器2 只、玻璃球1 支、玻璃瓶4 個均殘留有甲基安非
    他命成分，並有高雄醫學大學附設中和紀念醫院編號9412─
    341 、342 、345 、346 、347 、348 、349 、350 號檢驗
    報告8 紙附卷可稽。
  (四)綜上論述，本件事證已臻明確，被告丙○○、甲○○轉讓第
    二級毒品之犯行均堪認定。
六、核被告丙○○、甲○○所為，均係犯毒品危害防制條例第8
    條第2 項之轉讓第二級毒品罪。其等2 人就轉讓甲基安非他
    命予丁○○部分之犯行，2 人間有犯意聯絡與行為分擔，為
    共同正犯。又被告2 人非法持有第二級毒品甲基安非他命之
    低度行為，應為轉讓之高度行為所吸收，不另論罪。被告丙○○前因竊盜案件，經臺灣高雄地方法院以90年度易字第39
    78號判處有期徒刑1 年4 月確定，嗣於91年12月15日執行完
    畢，此有台灣高等法院被告前案紀錄表在卷可按，其於5 年
    內再犯本件有期徒刑之罪為累犯，應依法加重其刑。
七、被告行為後，94年1 月7 日修正，同年2 月2 日公布之刑法
    部分修正條文，業於95年7 月1 日施行，修正後即現行刑法
    第2 條第1 項規定：「行為後法律有變更者，適用行為時之
    法律，但行為後之法律有利於行為人者，適用最有利於行為
    人之法律。「上開規定係規範行為後法律變更所生新舊法律
    比較適用之準據法，本身尚無比較新舊法之問題，應一律適
    用裁判時即修正後刑法第2 條規定以決定適用之刑罰法律，
    合先明。而有關新舊法之比較，應就罪刑有關之共犯、連
    續犯、牽連犯加重等暨其他法定加減原因（如身分加減）與
    加減例等一切情形，綜其全部罪刑之結果而為比較（最高法
    院95年度第8次刑事庭會議決議參照）。經查：
  (一)刑法第28條已限縮於共同實行犯罪行為者，始成立共同正犯
    ，並排除陰謀犯、預備犯之共同正犯。是修正後共同正犯之
    範圍已有減縮，自屬法律變更，應依修正後刑法第2 條「從
    舊從輕」原則比較新舊法之適用。本件被告丙○○、甲○○
    就上開犯行，有犯意聯絡與行為分擔，皆為共同正犯，並依
    修正後之刑法第28條論。
  (二)修正後刑法第41條第1 項前段有關易科罰金折算標準之規定
    為：「犯最重本刑為5 年以下有期徒刑以下之刑之罪，而受
    6 個月以下有期徒刑或拘役之宣告者，得以新臺幣1 千元、
    2 千元或3 千元折算1 日，易科罰金。」，而修正前同條項
    就易科罰金之折算標準係規定：「得以1 元以上3 元以下折
    算一日，易科罰金」，再依修正前罰金罰鍰提高標準條例第
    2 條（現已刪除）之規定，就其原定數額提高為1 百倍折算
    1 日，即係以銀元1 百元、2 百元、3 百元折算1 日，折算
    為新臺幣幣值後，則為以新臺幣3 百元、6 百元、9 百元折
    算1 日。是比較修正前後之易科罰金折算標準，自以行為時
    即修正前之規定，較有利於被告。
  (三)被告犯本件之罪，不論依修正前之刑法第47條，或修正後之
    刑法第47條第1 項之規定，均構成累犯，對被告而言，並無
    有利或不利之情形，自不生新舊法比較之問題，應逕依修正
    前之刑法第47條，論以累犯。
八、原審就被告販賣第二級毒品部分為論罪科刑判決固非無見，
    但本件公訴人係起訴被告轉讓第二級毒品，原判認公訴人已
    合法「變更起訴事實」為販賣第二級毒品而論被告以販賣第
    二級毒品罪刑，自有未洽。又被告行為後，刑法部分條文已
    經修正施行，原判決未及新舊法比較適用，亦有未當。被告
    丙○○上訴，指摘原判決量刑過重，被告甲○○上訴，否認
    犯罪，檢察官上訴，指摘原判決量刑過輕，雖均無可取，但
    原判決此部分既有前揭可議之處，自應由本院撤銷改判。爰
    審酌被告丙○○曾有前揭之犯罪前科紀錄，又再犯本件轉讓
    第二級毒品予他人施用，戕害他人身心健康，被告甲○○因
    與丙○○同居而同轉讓第二級毒品給丁○○施用1 次，情節
    尚輕，及被告甲○○犯後否認犯行之態度等一切情狀，分別
    酌情量處如主文第2 、3 項所示之刑，被告甲○○部分並諭
    知易科罰金之折算標準。扣案之甲基安非他命1 包（驗後毛
    重0.9 公克）係第二級毒品，應依毒品危害防制條例第18條
    第1 項前段沒收銷燬之。殘留在玻璃球1 支、玻璃瓶4 個、
    吸食器2 只上之微量甲基安非他命殘渣，依一般經驗判斷，
    二者應可分離，故上開第二級毒品甲基安非他命殘渣應依毒
    品危害防制條例第18條第1 項前段收銷燬之。至前揭玻璃球
    1 支、玻璃瓶4 個、吸食器2 只及其他扣案之電子磅秤1個
    、空夾鍊袋10只、玻璃球2 只、NOKIA 廠牌8250型號之行動
    電話1 支（不含SIM 卡，門號申請人為王文忠）等物，並無
    證據足證與本件轉讓第二級毒品犯罪有關，爰不為沒收諭知
    。
九、公訴人追加起訴，被告丙○○涉嫌轉讓第二級毒品給甲○○
    施用部分：
  (一)公訴人追加起訴以被告丙○○基於轉讓第二級毒品甲基安非
    他命之概括犯意，自94年8 月間起至同年10月21日止，在高
    雄市○○區○○街137 號4 樓之4 租屋處，將不詳數量之第
    二級毒品甲基安非他命無償轉讓予甲○○施用多次，涉有毒
    品危害防制條例第8 條第2 項之連續轉讓第二級毒品罪嫌云
    云。
  (二)按「事實之認定，應憑證據，如未能發現相當證據，或證據
    不足以證明，自不能以推測或擬制之方法，為裁判基礎」，
    而「認定犯罪事實所憑之證據，雖不以直接證據為限，間接
    證據亦包括在內，然無論直接或間接證據，其為訴訟上之證
    明，須於常通一般之人均不致有所懷疑，而得確信其為真實
    之程度者，始得據之為有罪之認定，倘其證明尚未達到此一
    程度，而有合理之懷疑存在時，即無從為有罪之認定」，最
    高法院40年臺上字第86號、76年臺上字第4986號分別著有判
    例意旨可資參照。
  (三)公訴人認被告丙○○涉有轉讓第二級毒品甲基安非他命之犯
    行，係以證人甲○○於偵查中所為供述為其論據。惟被告丙○○堅決否認上開犯行，供稱：伊與甲○○係男女朋友，2
    人係同居共財之關係，且均有施用甲基安非他命之習慣，故
    均係一同購買，一同施用，伊並無提供甲基安非他命予甲○○施用。而證人甲○○於偵查中雖證稱：「（吸食用的安非
    他命如何來？）丙○○提供給我的」、「（是否2 個人出資
    買回來的？）後面2 次是丙○○提供的，第1 、2 次與丙○○沒有關係。後來2 次是丙○○載我到小港拿的，丙○○拿
    了2000元給戊○○，我不知道量多少，是拿給丙○○」等語
    ，惟其於原審則證稱毒品是丙○○與其一起騎車至小港購買
    ，其與丙○○住在一起，2 人的錢都是其負責管理，也都由
    其負責支付，故無法區分是何人出錢等語。是證人甲○○前
    後所述即已不符而有嚴重瑕疵。且其本身亦涉有販賣毒品之
    罪嫌，則其於查獲之初自非無圖脫免卸責而為避重就輕或虛
    偽供述之可能，顯難僅憑證人甲○○於偵查中所為之指述即
    遽認被告丙○○有轉讓甲基安非他命之犯行。況被告丙○○
    與甲○○係同居之男女朋友，而2 人之財務確均係由甲○○
    負責管理，此由證人丁○○之供述可知，且被告丙○○與甲○○均有施用毒品之習慣，則被告丙○○所辯2 人均係共同
    購買毒品並共同施用等語，與常情並不違背，堪予採信。
  (四)綜上所述，被告丙○○確實並無轉讓第二級毒品給甲○○之
    行為，而是雙方同居期間，基於同財共居之事實，一同購買
    第二級毒品並一同施用，顯難論被告以轉讓第二級毒品之罪
    責，故原審就此部分諭知無罪，並無不合。檢察官上訴，仍
    執陳詞，指摘原判決此部分不當，沒有理由，應予駁回。
據上論結，應依刑事訴訟法第368 條、第369 條第1 項前段、第
364 條、第299 條第1 項前段，毒品危害防制條例第8 條第2 項
、第18條第1 項前段，刑法第第11條前段、第28條、修正前第41
條第1 項前段、第47條、罰金罰鍰提高標準條例第2 條，判決如
主文。
中    華    民    國    98    年    6     月    11    日
                  刑事第二庭    審判長法  官  林正雄
                                      法  官  陳啟造
                                      法  官  黃壽燕
以上正本證明與原本無異。
轉讓第二級毒品予丁○○部分，如不服本判決應於收受本判決後
10日內向本院提出上訴書狀，其未述上訴理由者，並得於提起
上訴後10日內向本院補提理由書狀（均須按他造當事人之人數附
繕本)「 切勿逕送上級法院」。
轉讓第二級毒品予甲○○部分，檢察官如不服本判決應於收受本
判決後10日內向本院提出上訴書狀，其未述上訴理由者，並得
於提起上訴後10日內向本院補提理由書狀（均須按他造當事人之
人數附繕本)「 切勿逕送上級法院」，被告丙○○不得上訴。
中    華    民    國    98    年    6     月    15    日
                                      書記官  高惠珠
附錄本件判決論罪科刑法條：
毒品危害防制條例第8 條第2 項
轉讓第二級毒品者，處 6 月以上 5 年以下有期徒刑，得併科新
臺幣70萬元以下罰金。


司法院資訊處製作；財團法人民間司法改革基金會備份。
